臺灣臺中地方法院民事判決　九十二年度保險字第四八號
　　原　　　告　戊○○
　　訴訟代理人　洪主雯律師
　　複代理　人　陳盈壽律師
　　被　　　告　南山人壽保險股份有限公司
　　法定代理人　丁○○
　　訴訟代理人　乙○○
　　　　　　　　甲○○
　　　　　　　　丙○○
當事人間請求給付保險金事件，本院於民國九十三年十二月十日言詞辯論終結，判決
如下：
    主  　　文
原告之訴及其假執行之聲請均駁回。
訴訟費用由原告負擔。
    事實及理由
一、本件原告方面起訴時原列陳浤彰、陳雅玲、陳雅雯、陳毅福為原告，而於訴之聲
    明第一項訴請被告應給付原告新台幣（下同）二百萬元之保險金及自民國（下同
    ）九十二年八月二十七日起至清償日止，按年息百分之五計算之利息，嗣後將原
    告變更為戊○○。經查，陳浤彰、陳雅玲、陳雅雯、陳毅福為陳金為（已於九十
    二年五月二十五日死亡）與戊○○之婚生子女，又陳金為與戊○○於九十二年四
    月十五日離婚，此有戶籍謄本在卷可證。而原告方面起訴時，依其所持有之保險
    資料文件，無陳金為身故時受益人之記載，故乃依保險法第一百十三條「死亡保
    險契約未指定受益人者，其保險金額作為被保險人遺產」之規定，以陳金為之法
    定繼承人即陳浤彰、陳雅玲、陳雅雯、陳毅福為原告。嗣於本件訴訟進行中，依
    被告提出之保險契約文件上所載，陳金為身故保險金之受益人為戊○○，原告方
    面始將原告變更為戊○○。本件原告變更前後之請求均為被告給付陳金為身故保
    險金之同一事實，原告僅係對於該保險契約有無指定受益人有所誤認，衡諸原告
    變更之訴與原訴之主要爭點顯具共同性，各請求利益之主張在社會生活上可認為
    同一或關連，而就原請求之訴訟及證據資料，於審理繼續進行在相當程度範圍內
    具有同一性及一體性，得期待於後請求之審理予以利用，俾先後兩請求在同一程
    序得加以解決，避免重複審理，進而為統一解決紛爭，故本件原告之變更應認合
    於民事訴訟法第二百五十五條第一項第二款「請求之基礎事實同一者」之規定（
    最高法院九十年度台抗字第二號判決意旨參照）。雖被告反對原告為訴之變更，
    惟揆諸上開法條，原告訴之變更尚屬合法，先予敘明。
二、原告主張：(1)原告之前夫即訴外人陳金為於八十年七月十二日，向被告公司投保
    「新二十年期繳費增值分紅終身壽險」，受益人為原告，保險期間自八十年七月
    十二日至一百四十一年七月十二日，其中附加「個人人身意外保險」及「綜合意
    外保險」，保險金額分別為一百五十萬元及五十萬元，依系爭保險契約，於陳金
    為意外死亡時，保險人即被告應給付原告保險金額合計二百萬元。(2)嗣陳金為於
    九十二年五月二十五日凌晨零時四十分許，駕騎車牌號碼ＩＮＶ－二四三號機車
    行經台中縣太平市○○路○段七十六號慢車道時，因信賴慢車道應暢通無阻，且
    夜深人靜、視線不良，未能及時預見訴外人劉曉慧停放於慢車道上之車牌號碼Ｐ
    Ｅ－四二二八號自小客車，剎車不及而撞擊之，造成陳金為頭部外傷、顱內出血
    ，送醫後隨即死亡。劉曉慧之違規停車為導致本件事故發生所不可想像其不存在
    之原因，而陳金為既遵守交通規則，即無過失可言。(3)案發後，原告請求被告理
    賠保險金時，被告竟援引酗酒除外責任條款，拒絕理賠。然依南山個人人身意外
    保險附約第九條第七款及綜合意外保險附約一般條款第十二條第十款等規定，在
    個人人身意外保險部分，是約定酗酒與死亡間有直接因果關係；在綜合意外保險
    部分，是約定酗酒與死亡間有相當因果關係，才能除外責任。又前開保險契約附
    約，均未就「酗酒」之涵意特別定義，則依照一般常理而言，應係指因飲酒過量
    ，導致精神喪失，無法安全駕駛之意。本件陳金為事故後雖經測得呼氣酒精濃度
    一‧○七五ｍｇ／Ｌ，然陳金為自工作地點騎車返家，車程約需四十分鐘，而陳
    金為乃於已過約三分之二路程之處發生意外，即陳金為雖有飲酒，卻能緊靠路邊
    騎車並已安全行駛大部分路程，故應未飲酒致意識不清之程度，而與前開除外責
    任條款所稱「酗酒」情形不同。且本件陳金為死亡之直接原因係劉曉慧違規停車
    引發之車禍所致，無論陳金為有無酗酒，均會發生意外結果，即酗酒與死亡結果
    間並無直接或相當因果關係。(4)按保險契約為最大誠信契約，簽約當時所未明訂
    事項，不得以日後兩造所無約定之事由作為契約內容之一部。本件被告援引系爭
    保險契約生效後兩造所無約定之財政部八十五年九月十日台財保字第八五二三七
    ○○六八號函修訂之「傷害保險單示範條款」第七條第四款之規定，拒絕理賠，
    已違誠信原則；且另亦有違消費者保護法第十三條第一項前段、第十四條就定型
    化契約條款所為規範之意旨。(5)被告另以陳金為所為係犯刑法第一百八十五條之
    三醉態駕駛罪為由，拒絕理賠。然該罪係於系爭保險契約生效後之八十八年四月
    二十一日始修正通過；且陳金為所為是否構成醉態駕駛罪，尚待司法機關審認；
    另依前開保險附約之除外責任條款，須被保險人犯罪行為與保險事故間須具有直
    接因果關係始符合除外責任之條件，並非只要被保險人有犯罪行為，被告即可免
    除給付保險金義務。爰依系爭保險契約之法律關係，提起本件訴訟，並聲明：(一)
    被告應給付原告二百萬元，及自九十二年八月二十七日起至清償日止，按年息百
    分之五計算之利息。(二)願供擔保，請准宣告假執行。
三、被告則以：(1)系爭個人人身意外保險附約雖未就「酗酒」特別定義，惟按保險契
    約為最大誠信契約，不容當事人一方故意陷自己於危險中而使保險事故發生，並
    參照本件事故發生當時之道路交通安全規則第一一四條第二款，以及財政部八十
    五年九月十日台財保第八五二三七○○六八號函頒修正「傷害保險單示範條款」
    第七條第四款等規定綜合判斷，所謂「酗酒」應指因飲酒致影響行車安全，或吐
    氣所含酒精成分超過每公升○．二五毫克以上者而言。今被保險人陳金為酒後騎
    車，其血液所含酒精成分經換算為吐氣檢驗所得之酒精成分達每公升一‧○七五
    毫克，遠超過前開道路交通法令規定標準，顯已達「酗酒」程度，於此狀態下騎
    車，必喪失基本應變能力。而本件事故發生時，天候、路況皆良好，陳金為因醉
    態騎車失控，而自行撞上停放於路旁之自小客車，自屬因酗酒致發生意外身故，
    而符合前開二份保險附約之除外責任條款約定。(2)另前開個人人身意外保險附約
    並約明被保險人之犯罪行為致成死亡時，被告不負給付保險金責任；且前開財政
    修訂之「傷害保險單示範條款」第七條第三款，亦有相同意旨之規定。本件被保
    險人陳金為既有醉態駕車之犯罪行為，且該等犯罪行為與其死亡間具有直接因果
    關係，被告自不負給付意外險保險金之責任。(3)陳金為不幸身故，被告深感遺憾
    ，並已儘速賠付壽險之保險金九十四萬一千九百零三元，至於拒絕理賠意外險之
    保險金，乃依約行事，本件原告請求並無理由等語，資為抗辯。並聲明：如主文
    所示。
四、兩造不爭執之事實：(1)陳金為向被告公司投保「新二十年期繳費增值分紅終身壽
    險」，並附加「個人人身意外保險」及「綜合意外保險」，並指定原告為被保險
    人陳金為身故保險金之受益人。(2)嗣陳金為於九十二年五月二十五日凌晨零時四
    十分許，酒後騎車，其血液所含酒精成分經換算為吐氣檢驗所得之酒精成分達每
    公升一‧○七五毫克，因剎車不及而撞及劉曉慧所停放自小客車，發生前述死亡
    之保險事故。(3)案發後，被告以該保險事故之發生符合酗酒（犯罪）除外責任條
    款，拒絕理賠。(4)系爭個人人身意外保險附約第九條有規定「被保險人直接因下
    列事由致成死亡時，本公司不負給付保險金的責任：被保險人的犯罪行為；被保
    險人因麻醉、酗酒所致事故」。(5)系爭綜合意外保險附約一般條款第十二條第十
    款有規定「由於下列原因，直接或間接，或因完全或部份之關係而導致傷害，本
    公司不負賠償責任：受酒精之影響而致產生意外」。
五、本件爭點及本院之判斷：
    本件所應審究者，乃被告得否依系爭保險契約之酗酒（犯罪）除外責任條款對原
    告主張免責，詳言之，本件須釐清下列爭點：(一)被保險人陳金為於保險事故發生
    時是否已符合「酗酒」之定義？(二)在個人人身意外保險部分，死亡保險事故之發
    生與酗酒、醉態駕駛間有無「直接」因果關係？(三)在綜合意外保險部分，死亡保
    險事故之發生與酗酒間有無「相當」因果關係？茲分述如下：
（一）按保險契約之解釋，應探求契約當事人之真意，不得拘泥於所用文字；如有疑
      義時，以作有利於被保險人解釋為原則，保險法第五十四條第二項定有明文。
      系爭保險附約中之「酗酒除外責任」條款，雖未就「酗酒」之定義為特別之約
      定，惟按保險制度具有團體性質，由多數經濟個體於加入同種類之保險後，形
      成共同準備財產，發生團體性的共屬關係，而將同種類之危險予以綜合平均化
      ，使危險得以分散，故關於何等危險足堪分散於保險群體承擔，應有合理之限
      制，保險契約既為最大誠信契約，自不容許契約當事人一方故意陷自己於危險
      之中而使保險事故發生。參照本件事故發生當時之道路交通安全規則第一百十
      四條第二款限制駕駛人飲酒後吐氣所含酒精濃度超過每公升○‧二五毫克以上
      者不得駕車之規定，以及財政部八十五年九月十日台財保第八五二三七○○六
      八號函頒修正「傷害保險單示範條款」第七條第四款規定：「被保險人飲酒後
      駕（騎）車，其吐氣或血液所含酒精成分超過道路交通法令規定標準者，保險
      公司不負給付保險金責任。」等規定綜合判斷，系爭保險附約之「酗酒」定義
      ，應係指因服用酒類致影響行車安全，或吐氣所含酒精成分超過每公升○‧二
      五毫克以上者而言。本件被保險人陳金為酒後騎車，其血液所含酒精成分經換
      算為吐氣檢驗所得之酒精成分達每公升一‧○七五毫克，遠超過前開道路交通
      法令規定標準，顯已符合「酗酒」之定義。
（二）按刑法第一百八十五條之三係屬抽象危險犯，其立法目的在嚇阻酒後駕車危害
      公眾安全，及防止交通事故之發生，條文中所稱「不能安全駕駛動力交通工具
      」係屬不確定之法律概念，除衡之行為人駕車時飲用酒類之程度及血液中酒精
      含量之多寡外，並應參以行為人當時之精神狀態、駕馭車輛之情形及對於交通
      號誌或指揮之遵守能力，以資相佐，雖非徒以酒精濃度值作為取決是否成罪之
      唯一標準，惟參考德國、美國之認定標準，若駕駛人於呼氣中酒精濃度已達每
      公升○‧五五毫克者，依據科學數據統計結果，其肇事率為一般正常人之十倍
      ，可認為已達不能安全駕駛之標準無疑（法務部八十八年五月十八日法八八檢
      字第○○一六六九號函參照）。次按汽車駕駛人飲用酒類後其吐氣所含酒精濃
      度超過每公升○‧二五毫克以上者，不得駕車；汽車行駛時，駕駛人應注意車
      前狀況，並隨時採取必要之安全措施，道路交通安全規則第一百十四條第二款
      、第九十四條第三項分別定有明文。被保險人陳金為駕騎機車，本當遵守前開
      交通規則，注意不得酒醉駕車，並應注意車前狀況，並隨時採取必要之安全措
      施。惟陳金為竟於服用酒類後騎車，且事故後所測經換算之呼氣酒精濃度高達
      一‧○七五ｍｇ／Ｌ，顯然已達不能安全駕駛動力交通工具之程度，所為構成
      刑法第一百八十五條之三醉態駕車罪。復衡諸事故發生當時，天候、路況皆良
      好，陳金為竟未能注意車前狀況，而自後擦撞到劉曉慧違規停放在台中縣太平
      市○○路○段七六號前彎道路旁之車牌號碼ＰＥ－四二二八號自小客車左照後
      鏡，人車倒地受創死亡等一切情狀，顯見陳金為已因酒醉而無法安全操控機車
      ，致發生擦撞，被保險人就本件事故之發生實有過失，而為本件事故之肇事原
      因，本院九十三年度交易字第一三三號劉曉慧過失致死案刑事判決亦同此認定
      ，此有該刑事判決在卷可憑。縱劉曉慧之過失行為亦同為本件事故之肇事原因
      ，惟雙重因果關係之下仍無免於被保險人之肇事責任，蓋在解釋被保險人死亡
      是否直接因「被保險人酗酒（或醉態駕車犯罪行為）」所致時，該酒後駕駛行
      為如係導致被保險人死亡之不可或缺之因素，即可認符合系爭個人人身意外保
      險附約條款中「直接因下列事由致成死亡」之規範意旨，如就該段文字限縮於
      「該酒後駕駛行為係導致被保險人死亡之唯一因素」之範圍內，將使受益人獲
      得不當利益及保險人承擔不合理風險之空間擴大，顯有害於前所揭示之除外條
      款訂立之意旨。況以，上開除外責任條款係約定「直接因酗酒『所致事故』」
      造成之死亡結果不負理賠責任，而非約定「直接因『酗酒』」所致之死亡結果
      不予理賠，本件陳金為死亡結果係直接因車禍所致，既為原告是認，而該車禍
      事故，係因訴外人酗酒駕車所致，亦如前述，是陳金為之死亡，確係直接因「
      酗酒所致事故」所致，而在上開條款所約定之除外責任範圍內。是原告主張本
      件事故陳金為並無過失，其死亡之直接原因為車禍而非酗酒或犯罪行為，並不
      符除外責任條款約定情形等節，並非可採。
（三）承上所述，陳金為於呼氣酒精濃度高達一‧○七五ｍｇ／Ｌ之不能安全駕駛情
      形下，猶冒然騎車，因受酒精影響，失控擦撞他人停放車輛，倒地受傷致死，
      其死亡與酗酒行為間既具有「直接」因果關係，自亦具有「相當」因果關係，
      而合於系爭綜合意外保險附約一般條款第十二條第十款之除外責任規定，被告
      主張被保險人之死亡與其酗酒行為間無相當因果關係，顯無可採。
六、綜上，本件被保險人於保險事故發生時，酒精濃度遠逾道路交通安全規則之限制
    標準，已屬酗酒，所為並構成刑法第一百八十五條之三醉態駕車行為。該酗酒駕
    駛行為，直接導致本件保險事故之發生，而符合前述酗酒（犯罪）除外責任條款
    之要件，被告抗辯其得引用除外責任條款拒絕理賠，自屬有據。從而，原告依保
    險契約請求被告給付個人人身意外保險及綜合意外保險之保險金合計二百萬元，
    及自九十二年八月二十七日起至清償日止，按年息百分之五計算之利息，為無理
    由，應予駁回。原告之訴既經駁回，其假執行之聲請亦失所附麗，爰併駁回之。
七、本件判決之基礎已臻明確，兩造其餘攻擊防禦方法及舉證，核與判決無影響，爰
    不另一一論述，併此敘明。
八、據上論結，本件原告之訴為無理由，依民事訴訟法第七十八條，判決如主文。
中　　　華　　　民　　　國　　  九十三　　年　　　十二　　月　　二十四　日
                                臺灣臺中地方法院民事第二庭
~B審判長法官　許冰芬
~B法　　　官　劉長宜
~B法　　　官　蔡建興
右為正本係照原本作成
如對本判決上訴，須於判決送達後廿日內向本院提出上訴狀。
中　　　華　　　民　　　國　　  九十三　　年　　　十二　　月　　二十四　日
~B法院書記官
